---
title: "Regressão linear na prática"
output: html_notebook
---

```{r warning=FALSE, echo=FALSE}
library(tidyverse)
library(broom)
library(modelr)
theme_set(theme_bw())
```

## Dados da CAPES sobre avaliação da pós-graduação

A CAPES é um órgão do MEC que tem a atribuição de acompanhar a pós-graduação na universidade brasileira. Uma das formas que ela encontrou de fazer isso e pela qual ela é bastante criticada é através de uma avaliação quantitativa a cada x anos (era 3, mudou para 4). 

Usaremos dados da penúltima avaliação da CAPES: 

```{r}
cacc_raw = read_csv("https://raw.githubusercontent.com/nazareno/ciencia-de-dados-1/master/3-Agrupamento-e-PCA/dados/capes-cacc.csv", col_types = "") %>% 
  mutate_all(funs(replace(., is.na(.), 0))) %>% 
  filter(Teses + Dissertacoes > 0)
glimpse(cacc_raw)
```

## Fatores associados com produção de artigos

Uma das maneiras de avaliar a produção dos docentes que a CAPES utiliza é quantificando a produção de artigos pelos docentes. Os artigos são categorizados em extratos ordenados (A1 é o mais alto), e separados entre artigos em conferências e periódicos. Usaremos para esse lab a produção em periódicos avaliados com A1, A2 e B1.

```{r}
cacc = cacc_raw %>% 
  mutate(producao = periodicos_A1 + periodicos_A2 + periodicos_B1) 
cacc %>% 
  ggplot(aes(x = producao)) + 
  geom_histogram(bins = 15)
```

Se quisermos modelar o efeito do tamanho do programa em termos de docentes (permanentes) na quantidade de artigos publicados, podemos usar regressão. 

*Importante*: sempre queremos ver os dados antes de fazermos qualquer modelo ou sumário: 

```{r}
cacc %>% 
  ggplot(aes(x = `Docentes permanentes`, y = producao)) + 
  geom_point()
```

Parece que existe uma relação. Vamos criar um modelo então:

```{r}
modelo1 = lm(producao ~ `Docentes permanentes`, data = cacc)
tidy(modelo1, conf.int = TRUE, conf.level = 0.95)
glance(modelo1)
```

Para visualizar o modelo:

```{r}
cacc_augmented = cacc %>% 
  add_predictions(modelo1) 
cacc_augmented %>% 
  ggplot(aes(x = `Docentes permanentes`)) + 
  geom_line(aes(y = pred), colour = "brown") + 
  geom_point(aes(y = producao)) + 
  labs(y = "Produção do programa")
```

Se considerarmos que temos apenas uma amostra de todos os programas de pós em CC no Brasil, o que podemos inferir a partir desse modelo sobre a relação entre número de docentes permanentes e produção de artigos em programas de pós? 

-----

**EXPLICAÇÃO**: As variáveis possui a seguinte relação, quanto menos Docentes Permanentes menos haverá produção de artigos em programas de pós, e vice-versa. O modelo consegue explicar 80% da variacação dos dados, pois o R²(r quadrado) possui valor de 0.8145886, ou seja, o modelo explica bem os dados e existe uma forte correlação entre as variáveis.

-----

Algum palpite de por que a relação existe como ela existe em termos de força?

## Mais fatores

E se considerarmos também o número de alunos?

```{r}
cacc = cacc %>% 
  mutate(mestrados_pprof = Dissertacoes / `Docentes permanentes`, 
         doutorados_pprof = Teses / `Docentes permanentes`)
modelo2 = lm(producao ~ `Docentes permanentes` + mestrados_pprof + doutorados_pprof, data = cacc)
tidy(modelo2, conf.int = TRUE, conf.level = 0.95)
glance(modelo2)
```

Visualizar o modelo com muitas variáveis independentes fica mais difícil

```{r}
para_plotar_modelo = cacc %>% 
  data_grid(producao = seq_range(producao, 10), # Crie um vetor de 10 valores no range
            `Docentes permanentes` = seq_range(`Docentes permanentes`, 4),  
            #mestrados_pprof = seq_range(mestrados_pprof, 3),
            mestrados_pprof = median(mestrados_pprof),
            doutorados_pprof = seq_range(doutorados_pprof, 3)) %>% 
  add_predictions(modelo2)
glimpse(para_plotar_modelo)
```

```{r}
para_plotar_modelo %>% 
  ggplot(aes(x = `Docentes permanentes`, y = pred)) + 
  geom_line(aes(group = doutorados_pprof, colour = doutorados_pprof)) + 
  # facet_grid(. ~ mestrados_pprof) + 
  geom_point(data = cacc, aes(y = producao, colour = doutorados_pprof))
```

Considerando agora esses três fatores, o que podemos dizer sobre como cada um deles se relaciona com a produção de um programa de pós em CC? E sobre o modelo? Ele explica mais que o modelo 1? 

-----

**EXPLICAÇÃO**: A relação de que, quanto menos Docentes Permanentes, menos haverá produção de artigos, e vice-versa, continua valendo, porém quando se trata do número de doutorandos, vemos que, quanto maior esse número maior é a produção, e no caso dos número de mestrandos, é dificil de ver a relação deste com a produção.
Esse modelo explica melhor do que o modelo 1, pois o valor de R²(r quadrado) é maior do que o do modelo anterior, e por isso ele explica bem a variação dos dados, e a relação entre esses três fatores e a produção.

-----

## Agora produtividade 

Diferente de medirmos produção (total produzido), é medirmos produtividade (produzido / utilizado). Abaixo, crie um modelo que investigue como um conjunto de fatores que você julga que são relevantes se relacionam com a produtividade dos programas. Ou seja: 

  * Crie uma variável produtividade baseada na produção e nos docentes permanentes
  * Crie um modelo que avalie como pelo menos 4 fatores se relacionam com a produtividade de um programa. Pode reutilizar fatores que já definimos e analizamos para produção. Mas cuidado para não incluir fatores que sejam função linear de outros já incluídos (ex: incluir A, B e um tercero C=A+B)

Produza abaixo o modelo e um texto que comente (i) o modelo, tal como os que fizemos antes, e (ii) uma comparação entre as relações que você viu nesse modelo e no anterior (de produção) e por que as relações encontradas foram diferentes (se foram).

```{r}
cacc = cacc_augmented %>% 
  mutate(produtividade = producao / `Docentes permanentes`)
```

```{r}
modelo3 = lm(produtividade ~ periodicos_A1 + Teses + periodicos_B1 + `Artigos em conf`, data = cacc)
tidy(modelo3, conf.int = TRUE, conf.level = 0.95)
glance(modelo3)
```
```{r}
para_plotar_modelo_3 = cacc %>% 
  data_grid(produtividade = seq_range(produtividade, 4), # Crie um vetor de 10 valores no range
            periodicos_A1 = seq_range(periodicos_A1, 3),
            Teses = seq_range(Teses, 3),
            periodicos_B1 = seq_range(periodicos_B1, 3),
            `Artigos em conf` = seq_range(`Artigos em conf`, 3))%>% 
  add_predictions(modelo3)
glimpse(para_plotar_modelo_3)
```
```{r}
para_plotar_modelo_3 %>% 
  ggplot(aes(x = periodicos_B1 , y = pred)) + 
  #geom_line(aes(group = periodicos_B1 , colour = periodicos_B1 )) + 
  # facet_grid(. ~ mestrados_pprof) + 
  geom_point(data = cacc, aes(y = produtividade))
```

**EXPLICAÇÃO**:

O modelo não explica tão bem os dados, podemos ver que o valor de R²(r quadrado) não é tão próximo de 1. Portanto, este não é capaz de dizer quais dos fatores escohidos tem uma relação maior com a produtividade.
Neste modelo, só foi possível ver que existe uma relação entre periodicos_B1 e produtividade, quantos menos tiverem periodicos_B1 menor será a produtividade, e vice-versa. Equanto que no modelo anterior foi possível perceber a relação da produção com dois fatores. Talvez, para este modelo 3, não consegui escolher os melhores fatores que se relacionam bem com a produtividade.
